臺北高等行政法院判決
　　　　　　　　　　　　　　　　　　　93年度訴字第1073號
　　　　　　　　　　　　　　　.
原　　　告　甲○○
訴訟代理人　薛銘鴻律師（兼送達代收人）
　　　　　　林麗芬律師
被　　　告　經濟部智慧財產局
代　表　人　蔡練生（局長）
訴訟代理人　丁○○
參　加　人　乙○○
訴訟代理人　丙○○
上列當事人間因新型專利異議事件，原告不服經濟部中華民國93
年2月5日經訴字第09306211880號訴願決定，提起行政訴訟，經
本院裁定命參加人獨立參加訴訟，本院判決如下：
    主  文
原告之訴駁回。
訴訟費用由原告負擔。
　　事  實
一、事實概要：
    參加人於民國90年4月27日以「自排車排檔溝鎖（二）」（
    下稱系爭案），向被告申請新型專利，經其編為第00000000
    號審查，准予專利。公告期間，原告提出異議，經被告以92
    年9月22日（92）智專三（三）05018字第09220948880號審
    定書為異議不成立之處分，原告不服，提起訴願，經遭決定
    駁回，遂向本院提起行政訴訟。
二、兩造聲明：
　(一)原告聲明：
    1.訴願決定及原處分均撤銷。
    2.被告對系爭案應為異議成立之處分。
    3.訴訟費用由被告負擔。
  (二)被告聲明：
    1.駁回原告之訴。
    2.訴訟費用由原告負擔。
  (三)參加人聲明：
    1.駁回原告之訴。
    2.訴訟費用由原告負擔。
三、兩造之爭點：系爭案是否有違核准時專利法第98條第1項第
    1款及第2項之規定而不符新型專利要件？
　(一)原告主張之理由：
    1.系爭案係於90年4月27日申請，並於91年10月21日公告，
      公告編號為507707，依其請專利範圍所述：「一種自排車
      排檔溝鎖（二），包含覆板及設於覆板下方吻合自動排檔
      箱排檔排檔溝平面形狀的突出嵌塊，在覆板上設有一垂直
      貫穿覆板與嵌塊的組配腔，該組配腔上方具有一內徑較大
      的內凹環面供鎖心由上向下安裝，而鎖心殼則由組配腔下
      方由下向上置入安裝，於鎖心底端設有突出的連動塊，藉
      該連動塊及固定元件將一嵌掣板固定於鎖心底端，而同時
      達到鎖心、鎖心殼、嵌掣板與設有嵌塊之覆板的組裝。」
      又依其圖示和說明書所述乃可進一步了解其結構，係包含
      覆板1及設於覆板1下方吻合自動排檔箱A排平面形狀的突
      出塊2，在覆板1上設有一垂直貫檔溝B穿覆板1與嵌塊2的
      組配腔10，該組配腔10上方具有一內徑較大的內凹環面11
      ，供鎖心3由上向下抵放安裝，而組配腔10則供鎖心殼30
      由下向上置入安裝，其中該鎖心3上方外徑恰可置入內凹
      環面11處而不會向下落入，鎖心殼30則利用其外突之梢珠
      室301頂置於組配腔10的一側延伸腔室101中，使鎖心殼30
      由下向上置入頂置定位。另於覆板1一端設有一含置口12
      用以含置固定排檔桿C，當鎖心3由上向下置插組合由下向
      上安裝鎖心殼30後，鎖心3底端恰位於覆板1下方的嵌塊2
      底面，藉鎖心30底端突出的連動塊31及固定元件4『如：
      螺絲』將一嵌掣板5固定，而能同時達到鎖心3、鎖心30、
      嵌掣板5組裝於覆板1組配腔10中之動作。另於覆板1下方
      嵌塊2的底面設定區段可設成內凹面20以供嵌掣板5的轉動
      以及使用時的適切嵌掣間距。」綜合上述可歸納，系爭案
      乃藉由旋動鎖心3帶動嵌掣板5卡固排檔槽而達到鎖定排檔
      鎖之效能。
    2.第00000000號「可簡易鎖固汽車排檔之鎖」專利案（下稱
      引證案），依其說明書和圖示可知：「由圖二～一可看出
      ，本創作係包括依鎖具主體1，鎖體1之內緣兩側設有卡固
      片2，卡固片2間連接有彈簧3，且鎖孔11下方之鎖桿與卡
      固片2中央藉拉引線4連接。再參閱圖一、圖三，鎖固時係
      將鎖體1對合排檔桿之作動槽5，輕壓鎖體1卡入作動槽5內
      ，當鎖體1完全進入作動槽5內，卡固片2會因彈簧3」之張
      力而卡入作動槽5底部之間隙內，使排檔桿沒有作動之空
      間，而達鎖固之功效，因鎖體1壓入作動槽5即可鎖固，駕
      駛人於停車後數秒即可鎖固汽車排檔桿，不必於車內使用
      鑰匙，配合Ｕ型鎖鉤繁雜之操作，省時、省立具極佳之便
      利性。如圖二～二所示，駕駛人欲打開汽車排檔之鎖，可
      將鑰匙插入鎖孔11旋轉，當鎖孔11下方之鎖桿（圖中未顯
      示）順時鐘方向旋轉，連接於鎖桿之拉引線4會隨之向內
      拉，同時造成卡固片2內縮入鎖體1，而可將鎖體1由排檔
      桿之作動槽5內取出．．．。」引證案主要係利用卡固片
      之作動，而將鎖體卡固於排檔桿之作動槽中，使排檔桿無
      法被推動位移，如要開鎖時，則將鑰匙轉動以帶動卡片，
      形成一開鎖狀態而取出鎖體，其結構和效能是相同的，
      而且系爭案所述者乃為引證案申請專利特徵所涵蓋。
    3.就技術內容而言，系爭案主要係將鎖心安裝於覆板上方的
      組配腔，鎖心殼則由組配腔下方由下向上置入安裝，鎖心
      底端設有突出的連動塊，藉該連動塊及固定元件將一嵌掣
      板固定於鎖心底端，而同時達到鎖心、鎖心殼、嵌掣板與
      覆板的組裝。引證案於包含有鎖心的鎖體兩側設有卡固片
      ，卡固片間連接有彈簧，且鎖孔下方之鎖桿與卡固片中央
      藉引線連接。故在系爭案和引證案（對應下列括號中者）
      ，其均將鎖心安裝在覆板的組配腔（鎖體的鎖孔），鎖心
      底端設有連動塊（引線），以及將嵌掣板（卡固片）與覆
      板（本體）完成定位，雖系爭案和引證案之構件稍有差異
      ，但其技術主軸將嵌掣板（卡固片）和覆板（鎖體）定位
      ，並可受鎖心驅動而卡掣排檔桿，其具相同的技術手段。
      就目的效能而言，系爭案主要將覆板蓋合在排檔溝上，藉
      鎖心帶動連動塊，將嵌掣板旋動，以及使嵌掣板遷入排檔
      溝內，達到阻止排檔桿位移之功效。引證案則將鎖體對合
      排檔桿之作動槽，輕壓鎖體卡入作動槽內，當鎖體完全進
      入作動槽，卡固片會因彈簧張力卡入作動槽，使排檔桿沒
      有作動空間，而阻止排檔桿位移。故在系爭案和引證案（
      如括號中者），均是將覆板（鎖體）罩合於排檔桿之排檔
      溝（作動槽），另嵌掣板（卡固片）卡入排檔溝（作動槽
      ），達到阻止排檔桿作移，因此其目的效能乃完全相同，
      又其差異者，系爭案係藉旋動鎖心轉動嵌掣板卡入排檔溝
      ，而引證案則將鎖體罩合於作動槽，並輕壓即可使卡固片
      卡入作動槽內，雖其構件稍有差異，但引證案在上鎖時，
      根本不需藉鑰匙旋動鎖心，即可自動卡入上鎖，其便利性
      更勝於系爭案，反觀系爭案，則不論上鎖或開鎖，均需藉
      鑰匙旋動鎖心帶轉動嵌掣板，故其使用不便，且與引證案
      相較，其功效不見增加。
　(二)被告主張之理由：
　　引證案係由鎖體、鎖桿、二卡固片、二彈簧及二拉引線所構
    成，而系爭案係由覆板、嵌塊及由上向下安裝的鎖心，和由
    下向上安裝的鎖心殼以及鎖心底端的突出連動塊，藉連動塊
    及固定元件將一嵌掣板固定於鎖心底端，而同時達到鎖心、
    鎖心殼、嵌掣板與設有嵌塊的覆板組裝。因此，兩案之構成
    並不相同，原告亦自承系爭案與引證案構件有差異。再者，
    引證案利用二拉引線拉動二卡固片及二卡固片利用二彈簧產
    生彈力之技術亦與系爭案之技術手段不同，且系爭案利用固
    定元件能達到一次同時完成所有元件的組裝，確具有功效上
    之增進。是以，系爭案之技術手段並非原告所稱，係利用引
    證案所示之空間型態作一簡易更置為熟習該項技術者所能簡
    易思及。
  (三)參加人主張之理由：
    1.引證案結構設計與系爭案有極大的差異，且無論在結構創
      作上、產業製造加工上、成本上以及最重要的防盜安全性
      上，系爭案均優於引證案，此可由以下比對分析得知。引
      證案利用旋轉鎖孔11旋轉帶動鎖體1下方兩拉引線4 而向
      內拉動兩卡固片2內縮，平常兩卡固片2係利用彼此間的伸
      張彈簧3向外撐出，因此其兩拉引線4日久產生拉長時，將
      產生兩卡固片2內縮不完全而造成開鎖取出不易。系爭案
      則係以固定元件4一次將所有的創作元件完成結合，且鎖
      心3旋轉時係直接帶動底部崁掣板5轉動，不但動作直接且
      元件傳動確實。
    2.引證案鎖體1底部為一平面，故如引證案圖式中所示，引
      證案並無可崁入排檔溝內的崁塊，因此引證案的設計係單
      純的置放覆蓋在排檔溝的上方，並非真的崁入排檔溝中，
      所以如引證案第三圖所示，引證案兩卡固片2係卡置於排
      檔溝上方兩側，此種設計係不具防盜效果的不當設計，參
      閱引證案第二之一及二之二圖所示，卡固片2本身並沒有
      防止受壓內縮的防盜開功能，故以一ㄩ形金屬片插入鎖體
      1兩側間隙推滑，即能輕易的使兩卡固片2內縮而喪失卡固
      功能，因此引證案係為不具實用性與安全防盜性的不當設
      計。反觀系爭案係以覆板1底部的崁塊2直接崁入排檔溝內
      部，再利用崁塊2底部的崁掣板5崁掣於排檔溝的最底部，
      完全無法由外觸及崁掣板5，因此系爭案確具安全防盜之
      獨特實用效果。
    3.引證案強調其卡固片2可讓鎖體1具有直接置放而卡固的效
      益，如上所述，引證案為使卡固片2不靠鎖匙開鎖即能受
      力內縮及彈簧伸張撐出卡置，當然兩卡固片2亦能輕易的
      受力內縮而喪失卡固能力，根本無防盜效用可言。因此，
      引證案在功能上、安全性上以及整體構成及元件創作技術
      思想上均與本件不同，且引證案實用性不及系爭案，故原
      告指稱系爭案不具實用性及進步性之指控係屬不當之訴。
　　理  由
一、系爭案係於90年4月27日申請新型專利，被告於91年9月23
    日審定准予專利，則系爭案有無應不予專利之原因，應以核
    准審定時所適用之自91年1月1日施行之專利法為斷，合先
    明。
二、次按凡對物品之形狀、構造或裝置之創作或改良，而可供產
    業上利用者，得依法申請取得新型專利，固為系爭專利核准
    審定時專利法第97條暨第98條第1項所明定。惟如其「新型
    係運用申請前既有之技術或知識，而為熟習該項技術者所能
    輕易完成且未能增進功效時」，仍不得依法申請取得新型專
    利，復為同法第98條第2項所明定。依系爭案專利說明書之
    記載，系爭案申請專利範圍為：
1.一種自排車排檔溝鎖（二），包含覆板及設於覆板下方吻合自
  動排檔箱排檔溝平面形狀的突出崁塊，在覆板上設有一垂直貫
  穿覆板與崁塊的組配腔，該組配腔上方具有一內徑較大的內凹
  環面供鎖心由上向下安裝，而鎖心殼則由組配腔下方由下向上
  置入安裝，於鎖心底端設有突出的連動塊，藉該連動塊及固定
  元件將一崁掣板固定於鎖心底端，而同時達到鎖心、鎖心殼、
  崁掣板與設有崁塊之覆板的組裝。
2.依申請專利範圍第1項所述之自排車排檔溝鎖（二），其中該
  覆板下方崁塊的底面設定區段可設成內凹面。
3.依申請專利範圍第1項所述之自排車排檔溝鎖（二），其中該
  覆板非崁塊設置區域的其他下板面可設置一襯墊。
4.依申請專利範圍第1項所述之自排車排檔溝鎖（二），其中該
  鎖心位上方外徑恰可置入組配腔上方的內凹環面處。
5.依申請專利範圍第1項所述之自排車排檔溝鎖（二），其中該
  鎖心殼係利用其外突的梢珠室頂置於組配腔的一側延伸腔室中
  ，使鎖心殼由下向上置入頂置定位。
三、引證案係82年8月1日審定公告之第00000000號「可簡易鎖固
    汽車排檔之鎖」專利案。引證案利用旋轉鎖孔11旋轉帶動鎖
    體1下方兩拉引線4 而向內拉動兩卡固片2內縮，而可將鎖體
    1由排檔桿之作動槽5內取出，而鎖固時，係將鎖體1對合排
    檔桿之作動槽5，輕壓鎖體1卡入作動槽5內，當鎖體1完全進
    入作動槽5內，卡固片2會因彈簧3之張力而卡入作動槽5底部
    之間隙內，使排檔桿沒有作動之空間，而達鎖固之功效。而
    系爭專利則係由覆板1、突出嵌塊2及由上向下安裝的鎖心3
    ，和由下向上安裝的鎖心殼30以及鎖心底端的突出連動塊31
    ，藉連動塊及固定元件4將一嵌掣板5固定於鎖心底端，而同
    時達到鎖心、鎖心殼、嵌掣板與設有嵌塊的覆板組裝，二者
    之構件、組態及作動均不相同，引證案不能證明系爭案不具
    新穎性。原告主張二者之結構、效能是相同，系爭案為引證
    案申請專利技術特徵所涵蓋，並非可採。
四、又系爭案全部零組件僅由底部固定元件4固定即完成全部之
    組裝，且鎖心3旋轉時係直接帶動底部崁掣板5轉動，動作直
    接且元件傳動確實。引證案則係利用旋轉鎖孔11旋轉帶動鎖
    體1下方兩拉引線4 而向內拉動兩卡固片2內縮，平常兩卡固
    片2係利用彼此間的伸張彈簧3向外撐出，其兩拉引線4日久
    產生拉長時，將產生兩卡固片2內縮不完全而造成開鎖取出
    不易。原告主張系爭案不論上鎖或開鎖，均需藉鑰匙旋動鎖
    心帶轉動嵌掣板，其使用不便，與引證案相較，其功效不見
    增加並非可採。又系爭案之構件、組態及作動與引證案均不
    相同，已如前述。系爭案並非係運用申請前既有引證案之技
    術或知識，為熟習該項技術者所能輕易完成且未能增進功效
    。原告主張系爭案不具進步性，亦非可採。
五、從而被告以引證案不足以證明系爭案不具新穎性及進步性，
    系爭案非運用引證案既有之技術思想可輕易思及，不能以引
    證案所引之習知技術證明系爭案不具新穎性或進步性而為異
    議不成立之審定，於法並無不合，訴願決定予以駁回，亦屬
    妥適。原告主張前詞，請求撤銷訴願決定及原處分，並命被
    告就系爭案為異議成立之處分，為無理由，應予駁回。
據上論結，本件原告之訴為無理由，爰依行政訴訟法第98條第3
項前段，判決如主文。
中　　華　　民　　國　　94　　年　 　6　　月　 23  　 日
                          第一庭審判長法　官  姜素娥
           　　　　   　　　  　　    法　官　吳東都
           　　　　　   　　　      　法　官  陳國成
上為正本係照原本作成。
如不服本判決，應於送達後20日內向本院提出上訴狀並表明上訴
理由，如於本判決宣示後送達前提起上訴者，應於判決送達後20
日內補提上訴理由書（須按他造人數附繕本）。
中　　華　　民　　國　　94　　年　 　6　　月　 23  　 日
　　　　　　　　　　　　              書記官  王英傑
